【裁判字號】    89,台上,2326
【裁判日期】    891019
【裁判案由】    損害賠償
【裁判全文】
最高法院民事判決                            八十九年度台上字第二三二六號
    上   訴   人  第一產物保險股份有限公司
    法 定代理 人  李正漢
    被 上  訴 人  甲○○○ .
    兼法定代理人  乙○○
    被 上  訴 人  運惟有限公司
    法 定代理 人  高美雪
    被 上  訴 人  巴拿馬商 .
    法 定代理 人  許秋平
右當事人間請求損害賠償事件，上訴人對於中華民國八十七年十月二十一日台灣高等
法院第二審更審判決（八十七年度保險上更(一)字第四號），提起上訴，本院判決如左
：
    主  文
原判決廢棄，發回台灣高等法院。
    理  由
本件上訴人主張：伊於民國（以下除標明為公元者外，均同）八十三年二月二十一日
，承保訴外人豪勝實業股份有限公司（下稱豪勝公司）託交以被上訴人甲○○○ ○○○
○○○○ ○○○○○ ○○ ○○（摩帕地航運股份有限公司，下稱摩帕地公司）為運送人，暨以被
上訴人巴拿馬商 CHEMI STAR SHIPPING S. A.（明星航運有限公司，下稱明星公司）
所有之巴拿馬籍 M.V."CHEMI STAR" 輪（下稱明星輪）第一三一ＳＢ航次承運自我國
出口之合板製造機及其零件等計一、一三八、三七八公斤（合計三百三十一箱）（下
稱系爭貨物），由高雄港起運至馬來西亞 SANDAKAN 港，並由摩帕地公司之台灣總代
理商即被上訴人運惟有限公司（下稱運惟公司）前負責人乙○○代摩帕地公司簽發載
貨證券（下稱系爭載貨證券），交由豪勝公司收執，該載貨證券係清潔載貨證券，摩
帕地公司應將系爭貨物如數完好卸交與訴外人即受貨人馬來西亞商R.N. MUDA SDN. B
-HD.（下稱 MUDA ）。詎明星輪駛抵馬來西亞 SANDAKAN 港尚未卸載前，即發現因運
送人摩帕地公司及船舶所有人明星公司未於發航前及發航時，為必要之注意及措置，
使船舶有安全航行之能力，或使貨艙及其他供載運貨物部分適合於受載運送或保存，
復對於承運貨物之裝卸、搬移、堆存、保管、運送及看守未為必要之注意及處置，致
系爭貨物嚴重毀損，其毀損總額為新台幣（下同）四百十二萬元，扣除毀損貨物之殘
餘價值四十五萬元，並經受貨人 MUDA 同意以百分之八十五即三百十一萬九千五百元
賠付之，伊依保險契約之約定如數賠付合法持有系爭載貨證券之受貨人 MUDA 後， M
-UDA  暨託運人豪勝公司已將渠等對被上訴人之損害賠償請求權讓與伊，且依保險法
第五十三條規定，伊亦有代位權，自得對摩帕地公司及明星公司請求賠償。又摩帕地
公司係未經我國認許其成立之外國法人，依民法總則施行法第十五條規定，其法定代
理人乙○○及總代理商運惟公司，均應與摩帕地公司負連帶責任。另伊依法就系爭債
權對於明星輪有優先受償權存在等情，求為命：(一)、被上訴人摩帕地公司、乙○○及
運惟公司連帶給付伊三百十一萬九千五百元，暨自八十三年三月九日起算之法定利息
；倘上述被上訴人已為給付時，就該給付部分被上訴人明星公司免除給付義務。(二)、
被上訴人明星公司給付伊三百十一萬九千五百元，暨自八十三年三月九日起算之法定
利息；倘該被上訴人已為給付時，就該給付部分其他被上訴人免除給付義務。(三)、確
認伊就前開債權對於被上訴人明星公司所有之明星輪有船舶優先權即優先受償權存在
之判決。
被上訴人摩帕地公司則以：伊並未簽發系爭載貨證券， MUDA 係單純受領貨物之人，
不得主張載貨證券之文義性，上訴人亦不得憑清潔載貨證券請求伊負責。況系爭貨物
於裝載前即有破損，依八十八年七月十四日修正公布前之海商法（下稱海商法）第一
百十三條第一項第十四款及民法第六百三十四條規定，伊亦不負賠償責任。縱認伊簽
發系爭載貨證券，然本件係依豪勝公司立具之「電報放貨切結書」予以放貨，放貨時
並未收回系爭載貨證券正本，上訴人既係依保險契約之約定，代位行使託運人及受貨
人之權利，其迄未提出保險契約及系爭載貨證券正本，所為請求即非有據；且其於逾
海商法第一百條第一項但書規定貨損三日之通知期間及逾同法條第二項所定一年之時
效期間後之請求仍屬無理。被上訴人運惟公司及乙○○則以：伊並未代表摩帕地公司
為任何負義務之法律行為，上訴人依民法總則施行法第十五條規定對伊為請求，自屬
無據；被上訴人明星公司則以：伊所有之明星輪於發生系爭貨損期間已將船舶連同船
長、海員一併定期傭租予運惟公司。運惟公司以居於相當船舶所有人之地位營運，船
長及海員均須聽從該公司之指示以執行職務，伊並未從事運送，自無須就船長、海員
等人之侵權行為負僱傭人之連帶賠償責任。況系爭貨物於交運前已生毀損情事，而非
出於船長、海員之故意或過失所致，伊亦不負責任各等語，資為抗辯。
原審維持第一審所為上訴人敗訴之判決，駁回其上訴，係以：系爭貨物之實際提貨人
 MUDA 為系爭載貨證券之記名受貨人，兩造對於 MUDA 有權提取系爭貨物，並取得系
爭貨物之所有權，亦無爭執，則 MUDA 已成為系爭貨物之所有人。是被上訴人對系爭
貨物之毀損倘應負責任，而上訴人本於其與託運人所立保險契約之約定，對於受貨人
又已為理賠者，被上訴人固不得再執受貨人未繳回系爭載貨證券，而拒絕賠償。惟除
明星公司外之被上訴人辯稱：依明星輪大副所開具之 Certification（下稱確認書）
，載明系爭貨物裝載上船時即已生損害，依民法第六百三十四條、海商法第一百十三
條第十四款規定，伊皆可免責云云，業據其提出該確認書為證，且為上訴人所不爭，
上訴人復未能舉證證明系爭貨物受損係於裝載明星輪後始發生，被上訴人上開抗辯，
自屬可取。上訴人主張系爭貨物係在運送途中受損，被上訴人應負賠償責任，即屬無
據。縱明星輪於運送系爭貨物時不具堪航能力，而明星公司又為明星輪之所有人，惟
其既非系爭貨物之運送人，自無須就船舶有無堪航能力向上訴人之前手即託運人豪勝
公司或載貨證券持有人負責。況明星公司辯稱：明星輪於運送系爭貨物時已定期傭租
予摩帕地公司，此由上訴人所提出摩帕地公司簽發之系爭載貨證券，以明星輪承載系
爭貨物可證明云云，為上訴人所不爭。亦見船舶所有人明星公司並未從事運送貨物，
對船長無實際監督權，自無庸就船長、海員等之侵權行為負僱用人之連帶賠償責任。
從而，上訴人本於代位託運人豪勝公司等請求被上訴人連帶賠償上開損害，並加計法
定遲延利息，及確認其就前述債權對於被上訴人明星公司所有之明星輪有船舶優先權
即優先受償權存在，即非有據，不應准許等詞，為其判斷之基礎。
按運送人對於承運貨物之裝卸、搬移、堆存、保管、運送及看守，應為必要之注意及
處置，海商法第一百零七條定有明文。查上訴人依卷附被上訴人提出之確認書記載：
裝載在第一號及第二號船艙之貨物，於裝載港裝載過程中（during loading operat-
ion ）貨箱嚴重損壞。其先裝載輕而易破損之貨箱，其上堆置較重且較堅固之貨箱，
導致貨物毀損等語（見第一審卷八○頁），於原審已一再主張：依上開確認書之記載
，本件貨損確係由被上訴人之行為所造成，被上訴人應負賠償責任云云（見原審保險
上更(一)字卷五四頁背面、五五頁正面、八四頁正面、一○四頁正面）。原審遽認除明
星公司外之被上訴人依上開確認書抗辯系爭貨物裝載上船時即已生損害，渠等皆可免
責，為上訴人所不爭，即有認定事實核與卷內資料不符之違法。其次，明星公司先則
謂：伊將明星輪定期傭租予摩帕地公司（見第一審卷八三頁正面、一一二頁背面）；
繼則謂：伊於八十二年七月十五日將明星輪定期傭租予運惟公司云云（見同上卷一一
五頁背面、一四九頁背面）。其陳述前後矛盾，且均為上訴人所否認（見同上卷一二
六頁、一四四頁正面、一六四頁正面、一七四頁背面、原審保險上字卷一一五頁背面
、保險上更(一)字卷九七頁背面、九八頁正面）。徵諸系爭載貨證券上似無隻字片語提
及定期傭船關係（見外放證物原證一號）等情，原審未遑究明，逕認明星公司辯稱：
明星輪於運送系爭貨物時已定期傭租予摩帕地公司，由該公司簽發之系爭載貨證券以
明星輪承載系爭貨物可證明云云，為上訴人所不爭，並進而為上訴人不利之論斷，亦
有未合。是原審就本件事實未審認明確前，本院實無從為法律上之判斷。上訴論旨，
指摘原判決不當，求予廢棄，非無理由。另按委任訴訟代理人，應於每一審級為之（
參見本院六十九年台上字第一五七四號判例）。查明星公司於本件歷審提出之委任書
均係於公元一九九五年十一月二日所出具（見第一審卷六六頁、原審保險上字卷六○
頁、保險上更(一)字卷一四頁、本院八十七年度台上字第九二六號卷二七頁），則該公
司嗣於前述第二審及第三審提出同一之委任書時，其法定代理人是否與該委任書所記
載者相同，此與各該委任訴訟代理人是否合法攸關。又上訴人請求自八十三年三月九
日起算付利息之依據何在﹖案經發回，均宜併注意及之。
據上論結，本件上訴為有理由。依民事訴訟法第四百七十七條第一項、第四百七十八
條第一項，判決如主文。
中      華      民      國    八十九    年      十      月     十九     日
                              最高法院民事第八庭
                                  審判長法官  蘇  茂  秋
                                        法官  徐  璧  湖
                                        法官  曾  煌  圳
                                        法官  李  慧  兒
                                        法官  陳  國  禎
      右正本證明與原本無異
                                              書  記  官
中      華      民      國    八十九    年     十一     月      六      日


司法院資訊處製作；財團法人民間司法改革基金會備份。
